【裁判字號】    95,台上,5599
【裁判日期】    951012
【裁判案由】    擄人勒贖
【裁判全文】
最高法院刑事判決            九十五年度台上字第五五九九號
上  訴  人  丙○○
選任辯護人  洪松林律師
上  訴  人  甲○○
            乙○○
            丁○○
上列上訴人等因擄人勒贖案件，不服台灣高等法院台中分院中華
民國九十五年八月三日第二審判決（九十五年度上訴字第九二一
號，起訴案號：台灣台中地方法院檢察署九十四年度偵字第一二
二九一、一三０五九、一五五０八號），提起上訴，本院判決如
下：
    主  文
上訴駁回。
    理  由
按刑事訴訟法第三百七十七條規定：上訴於第三審法院，非以判
決違背法令為理由，不得為之。是提起第三審上訴，應以原判決
違背法令為理由，係屬法定要件，如果上訴理由書狀未依據卷內
訴訟資料，具體指摘原判決不適用何種法則或如何適用不當，或
所指摘原判決違法情事，顯與法律規定得為第三審上訴理由之違
法情形，不相適合時，均應認其上訴為違背法律上之程式，予以
駁回。本件原審經審理結果，認為上訴人甲○○、乙○○、丙○
○及丁○○共同擄人勒贖之犯行明確，因而撤銷第一審關於上訴
人等四人部分所為科刑之判決，改判均論處上訴人等四人共同擄
人勒贖罪刑（甲○○累犯，處有期徒刑十二年。乙○○處有期徒
刑十一年。丙○○累犯，處有期徒刑十年。丁○○處有期徒刑九
年），已詳敘調查、取捨證據之結果及憑以認定犯罪事實之心證
理由。並對上訴人等四人否認犯行之供詞及其等所辯各語認非可
採，予以論述。就形式上觀察，原判決關於上訴人等四人部分要
無採證認事違背經驗法則、論理法則或理由不備等違背法令之情
形。甲○○上訴意旨略以：（一）、原判決理由中僅敘明第一審
判決有誤認丙○○、丁○○為幫助犯之違誤，但就檢察官指量刑
過輕一節，並未敘明理由，即撤銷第一審論處甲○○共同意圖勒
贖而擄人，處有期徒刑九年四月之判決，改判仍依同一罪名，量
處甲○○有期徒刑十二年，顯有理由不備、違背罪刑相當及不利
益變更禁止等原則與適用法則不當之違法。（二）、原判決認定
上訴人等犯罪時間為修正刑法施行前之民國九十四年七月二十六
日，嗣修正刑法自九十五年七月一日起施行，自屬行為後法律有
變更，乃原判決未比較新舊法，逕適用刑法第二十八條、第四十
七條，且未表明係適用修正前或修正後之法律，亦有判決不適用
法則或適用不當之違法。乙○○上訴意旨略謂：（一）、乙○○
事前並未參與擄人勒贖之謀議，案發前係張志佳以電話商請其至
台中幫忙駕車，案發當天，亦未告知駕車外出所為何事，車行途
中，張志佳與甲○○下車後，帶同一女子上車時，經其追問，張
志佳僅表示為處理私人債務，抵達台中市○○路○段一六０巷四
弄四十七號三樓後，張志佳復要求其代為看管後即自行外出，迄
翌日，張志佳始返回該處並共同駕車將被害人蕭易真帶至台中市
至善國中釋放。其對本件擄人勒贖，既不知情，亦未參與。原判
決認定乙○○共犯本件擄人勒贖罪，與事實不符。又乙○○僅係
幫助犯，原判決未依幫助犯之規定減其刑，亦未變更檢察官之起
訴法條，仍依共同正犯論處，顯有判決理由矛盾之違法。（二）
、擄人勒贖之最終目的在取得贖款，然原判決未依職權查明並記
載上訴人等如何分配勒贖所得之款項，亦有理由不備之違法。丙
○○上訴意旨略稱：（一）、依原判決認定之事實，丙○○所為
不外介紹李明信與丁○○認識，由丁○○提供帳戶予李明信，及
九十四年七月二十九日當天在嘉義縣、市○○○○○路等情，縱
然屬實，亦均非構成要件之行為，且為李明信帶路時，丙○○僅
在車上，並未參與指示丁○○如何領取贖款。況丙○○九十四年
七月二十八日曾拒絕參與領錢之事，並阻止李明信、丁○○利用
人頭帳戶提領匯款，亦經李明信、丁○○證述屬實，足徵丙○○
無參與擄人勒贖之犯意。原判決就此有利於丙○○之證詞，並未
說明不採納之理由，有理由不備之違法。（二）、丙○○所為丁
○○至其親戚住處吃飯後離開時，應該知道擄人勒贖一事之證言
，係屬推測之詞，原判決竟據以認定丙○○亦知擄人勒贖之內情
，顯有違誤。（三）、丙○○同時有刑之加重與減輕之事由，原
判決理由雖謂應先加後減，然理由中，卻先說明上訴人等取贖後
釋放被害人，依法減輕其刑，繼始又謂其係累犯，應加重其刑，
顯係先減後加，與應先加後減之規定不符，而有不適用法則之違
誤。（四）、刑法第三百四十七條第一項之擄人勒贖罪，法定刑
為七年以上有期徒刑，依累犯規定先加重其刑二分之一，再依取
贖後釋放人質之規定減輕其刑二分之一，亦僅為五年三月以上，
無期徒刑以下，且檢察官就丙○○僅求刑七年，第一審判決則祇
量處有期徒刑三年七月，顯均認丙○○所為非擄人勒贖犯行之核
心，情節較輕，乃原判決竟量處丙○○有期徒刑十年，相較於判
處參與擄人勒贖之甲○○有期徒刑十二年，乙○○有期徒刑十一
年，顯然過重，有違罪刑衡平原則。又刑之量定，應符合比例原
則。本件依公訴人之求刑及第一審判決所宣告之刑，均認丙○○
應論處較丁○○輕之刑，原判決對丙○○量處較丁○○為重之刑
，卻未敘明理由，亦有理由不備及適用法則不當之違法。丁○○
上訴意旨略以：（一）、原判決事實認定本件擄人勒贖之犯罪時
間為九十四年七月二十七日，但理由內所援引之甲○○、乙○○
證言，均稱係於同年月二十八日，顯有事實與理由矛盾之違誤。
（二）、丙○○於偵訊時所證九十四年七月二十八日在丁○○親
戚家用餐後離開時，丁○○應該已知李明信借用帳戶係為收取擄
人勒贖之款項等語，純屬其個人主觀之臆測；另李明信自警詢、
偵查以迄第一審所述告知丁○○借用帳戶係為供匯入擄人勒贖款
項之時點，或謂係於丁○○高雄住所，或謂係於嘉義縣新港鄉，
均不相一致，且由其於偵查及第一審皆承認有罪，但判決後，上
訴第二審時，又稱其僅係幫助犯，並指摘第一審判決量刑過重，
顯見其前於偵審中之供述，係圖邀寬典之詞，其是否曾告知丁○
○擄人勒贖之事，殊值懷疑，上開證言之真實性，均待詳查，乃
原審竟據以認定九十四年七月二十八日丁○○提供帳戶時，已知
悉擄人勒贖之事，有違論理法則各云云。惟查：（一）、九十五
年七月一日起施行之刑法第二條固規定「行為後法律有變更者，
適用行為時之法律，但行為後之法律有利於行為人者，適用最有
利於行為人之法律」，然若條文之修正無關乎處罰之輕重，僅為
其他純文字之修正，即非該條所指之法律有變更，自毋庸依該規
定為新舊法之比較，而應依一般法律適用原則，適用裁判時法。
又判決未說明新舊法之比較適用，逕援引舊法或新法而為裁判，
若與新舊法比較結果所應適用之法律並無不同，則其未比較新舊
法，於判決結果不生影響，自不得據為上訴第三審之理由。本件
上訴人等於九十四年七月二十八日擄人勒贖犯罪後，原審裁判時
，上開修正後刑法雖已施行，然刑法第二十八條係將「共同正犯
」之定義「二人以上共同『實施』犯罪行為者」，修正為「實行
」，就共同正犯實質意涵與範圍並未因此而有變動，自非屬犯罪
後法律有變更，而僅為純文字修正，本無新舊法比較適用之問題
；另刑法修正後關於累犯之規定，以故意再犯者為限，固較修正
前之舊法有利於行為人，但本件甲○○之盜匪及竊盜前科，均屬
故意犯，新、舊法就此情形應論以累犯，並無不同之規定，是原
判決縱未為新舊法之比較適用，尚於整體判決之結果，不生影響
，甲○○執以指摘原判決不當，顯非適法之第三審上訴理由。（
二）、審理事實之法院，其採證認事，固不得違背經驗法則與論
理法則，然所謂經驗法則，指吾人日常生活經驗所得之法則，而
論理法則，乃理則當然所具之定則，皆屬客觀上存在之法則，非
當事人主觀上之推測。原判決認定乙○○犯本件擄人勒贖罪行，
係以乙○○先後於警詢、法院為羈押訊問及偵查時之供述，為其
主要論據之一。而乙○○之供述既自承案發當天，由其駕車出發
之前，張志佳、甲○○已告知將外出「抓人」，車行途中，曾見
被害人溜狗，車仍繼續繞行，因未發現其他路人，張志佳等乃囑
其停車，並下車將被害人抓上車，嗣至台中市○○路上址，仍由
其負責看管被害人，看管期間張志佳並曾詢問被害人住家地址、
家人職業等經濟狀況，且對被害人錄音俾向其家人取贖等情，足
徵乙○○駕車出發前，已知當天外出係為尋找得擄為人質之目標
，又彼等車行途中初見在路上溜狗之被害人時，仍繼續繞行，嗣
因見無其他路人，始強擄被害人上車，是彼等目標並未特定，亦
與催討債務係對特定人為之之情形顯然有別，甚且至拘禁被害人
之上開處所後，乙○○看管被害人期間，既親聞張志佳詢問被害
人家庭及經濟狀況，及對被害人為供取贖用之錄音，其就張志佳
等擄人勒贖之行為，尤難諉為不知，但乙○○仍始終未改初衷，
既駕車附載張志佳等外出擄人於先，繼又與張志佳等輪流看管被
害人至取贖後將其釋放為止，原審因而佐以共同正犯甲○○之供
述、被害人及其母之指訴、扣案之存摺、支票影本、電話監聽譯
文等證據資料，本其職權之行使，對調查所得之上揭證據定其取
捨，為價值上之判斷，據以於判決內認定乙○○確共同參與擄人
勒贖之犯行，自形式上觀察，顯無違背客觀上之經驗法則與論理
法則，自非上訴意旨憑其個人主觀意思所得任意指摘。（三）、
原判決就上訴人等於被害人之母依指示將贖款八百萬元（新台幣
，下同）分別匯入指定之帳戶後，由丁○○領得其中三百五十萬
元現金，暫寄放於其僱用之吳秀娥處，其餘四百五十萬元，當天
因匯入郵局現金不足及已逾其他部分郵局之夜間營業時間，而未
能及時領取此部分現金，僅取得同額之支票一紙，嗣當天晚上被
害人被釋放後，丁○○於當晚即為警查獲，並扣得該支票，上開
寄放吳秀娥處之現金，亦經其持交警方等情，已於事實欄內認明
記載，並於理由內說明其認定所憑之證據，該現金、支票等贖款
既全數由警方扣得，自無分配贓款可言，乙○○執以指摘原判決
不當，並據為上訴第三審之理由，自非適法。（四）、以自己共
同犯罪之意思，參與實行犯罪構成要件以外之行為，或以自己共
同犯罪之意思，事先同謀，而由其中一部分人實行犯罪之行為者
，均為共同正犯。原判決主要係依憑李明信屢於警詢、偵查及第
一審審理時供述被害人之母匯入贖款之帳戶，係經由丙○○介紹
，由丁○○提供予李明信等人使用，且李明信借用帳戶前，已先
言明係為領取一來路不明之款項，繼與丙○○、丁○○同至丁○
○嘉義新港之親戚家中作客時，復告知係作為擄人勒贖取款之用
，乃丁○○仍交付帳戶資料，李明信並曾向丙○○、丁○○二人
均言明取得之贖款中二成，可由彼等三人按比例或由丙○○以吃
紅之方式共同朋分，彼等亦均未表示反對，贖款匯入帳戶後，並
由丁○○負責取贖，丙○○在嘉義地區○○○○○路，等候丁○
○取贖後交款等語明確，而被害人之母亦確將該贖款匯入各該帳
戶內，並經丁○○提領三百五十萬元現金及四百五十萬元支票屬
實，足見丙○○、丁○○所為介紹、出借帳戶，帶路、取款等之
自白，核與事實相符，乃認丙○○、丁○○均參與本件擄人勒贖
犯行。對於丙○○、丁○○均辯稱不知該帳戶係為供取贖之用等
語，丁○○所為李明信借用帳戶時係告知將作為領取擄鴿之贖款
云云之辯解，亦以李明信已坦承擄人勒贖犯行，且與丙○○、丁
○○素無怨隙，復提議將贖款其中二成由其與丙○○、丁○○朋
分，衡情應無攀誣丙○○、丁○○之可能，即丙○○於警詢、偵
查時亦供承李明信確曾向其提及苟幫忙取款，贖款中之二成，將
分由彼等三人各取得一份等語，益徵李明信所言非虛，丙○○、
丁○○事前均知李明信借用帳戶係作為取得擄人勒贖款項之工具
，所辯不知情，要屬卸責；又丁○○自承李明信借用帳戶應允給
付代價十萬元，然一般常見之擄鴿勒贖案件，每隻賽鴿所勒贖之
金額鮮有逾二千元者，依此換算，至少需擄獲五十隻以上之賽鴿
，且均獲得贖款，始足支付該代價，而擄鵨之人必自求獲利，其
需擄獲之賽鴿當在此數目數倍以上，於短暫數日內，誠屬不可能
之任務，丁○○既曾出借帳戶供他人為不法匯款使用，就此社會
常情，不可能諉為不知，足見所辯僅知係為擄鵨取贖，無非卸責
之詞，亦不足採，均已詳加指駁。因認丙○○、丁○○二人，介
紹、出借帳戶，領取款項時，被害人尚未獲釋放，彼等顯係於李
明信等人擄人勒贖過程中，參與本件犯行，且彼等為圖得不法贖
款之分配而參與，顯係基於為自己犯罪之意思，而與李明信等人
有犯意聯絡，縱所分擔之行為，非犯罪構成要件之行為，仍屬本
件擄人勒贖犯行之共同正犯，而論以共同擄人勒贖罪，要無上訴
意旨所指違背論理法則之違法。至李明信、丁○○固雖證述丙○
○曾勸阻彼等勿以帳戶領取贖款等語，然丙○○實則既未終止參
與犯行，仍繼續在李明信與丁○○約定之交款地點嘉義地區○○
○○○路，以順遂取贖之目的，顯無解於其共犯本件擄人勒贖之
罪責，上開證言尚非對其有利之證據，原判決縱未詳予斟酌論述
，亦與理由不備之違法情形不相適合。（五）、關於犯罪之時、
日，如非構成犯罪事實之要素，而與犯罪同一性之辨別無關者，
判決書僅約略記載或認定與事實略有出入，既於判決無影響，即
不能指為違法。本件原判決事實欄認定甲○○等人強擄被害人之
日期為九十四年七月二十七日，雖與其所憑之證言均指為同年月
二十八日稍有不符，然該日期既非憑以認定上訴人等罪刑之重要
事實，復與刑罰之加重減輕事由無涉，原非犯罪構成要件事實之
一部，況原判決此一顯然文字上之誤植，依司法院釋字第四三號
解釋意旨，既不影響於全案情節及判決本旨，本即得以裁定更正
，核與判決前後理由矛盾之情形不相適合，丁○○上訴意旨就此
所為之指摘，亦非合法。（六）、原判決理由二，雖先說明丙○
○與其餘上訴人因取贖後釋放被害人，得依刑法第三百四十七條
第五項後段之規定減輕其刑，繼始敘明丙○○有累犯之應依法加
重其刑之事由，然此論敘之先後順序，要與刑法關於刑有加重及
減輕者，必先予加重其刑，然後就加重後之刑，予以減輕之計算
規定，係屬二事，而原判決已說明該等加重、減輕之事由，應先
加後減，且丙○○所犯之擄人勒贖罪，先加後減結果，其法定刑
為無期徒刑或十五年以下五年三月以上有期徒刑，原判決量處其
有期徒刑十年，既未逾此範圍，即無丙○○上訴意旨所指不適用
法則之違誤。（七）、由被告上訴或為被告之利益而上訴者，第
二審法院不得諭知較重於原審判決之刑，刑事訴訟法第三百七十
條前段固有明文；但檢察官為被告之不利益而上訴者，自不受前
述之限制，此為法條反面解釋之當然結果。又量刑之輕重，係屬
事實審法院得依職權自由裁量之事項，檢察官之求刑，僅供法院
量刑之參考，並無拘束法院之效力；苟法院於量刑時，已斟酌刑
法第五十七條各款所列情狀，而未逾越法定範圍，又未濫用其職
權，即不得遽指為違法。第二審判決撤銷第一審判決改判時，自
得本於其審判所得心證資料，斟酌刑法第五十七條所列各款情形
，重新考量刑度，除應受刑事訴訟法第三百七十條禁止不利益變
更原則規定之限制外，對其量刑，並無必須說明何以與第一審判
決不同理由之規定。本件經第一審判決後，除被告外，並據檢察
官以第一審判決誤認本件擄人勒贖罪之共同正犯丙○○、丁○○
為幫助犯，且量刑過輕為由，為被告之不利益提起上訴。原判決
以丙○○、丁○○確應論以該罪之共同正犯，第一審判決依幫助
犯對彼等所處之刑自屬過輕，因認檢察官上訴有理由，乃撤銷第
一審判決，於量刑時，並依刑法第五十七條之規定，就上訴人等
之前科情形，甲○○、乙○○於路上隨機鎖定目標擄人勒贖，將
使人人自危，嚴重危害社會治安，然取贖後已釋放被害人，足見
天良未泯，另丙○○、丁○○則僅參與取贖部分之犯行，並未實
際強擄拘禁被害人，情節較輕等，審酌各上訴人所參與犯行之程
度及彼等是否坦承犯行之犯罪後態度、犯罪之動機、目的等一切
情狀，予以綜合考量後，就上訴人等四人分別為刑之量定，既未
逾越法定刑度，又未濫用自由裁量之權限，自無上訴意旨所指違
反不利益變更禁止原則、衡平原則、比例原則、適用法則不當及
判決理由不備之違法可言。至其餘上訴意旨，係就屬原審採證認
事職權之適法行使及原判決已說明之事項，徒憑己見，任意指摘
為違法，且仍為單純事實上之爭執，亦顯非適法之第三審上訴理
由。依上揭說明，本件上訴人等四人之上訴均為違背法律上之程
式，應予駁回。
據上論結，應依刑事訴訟法第三百九十五條前段，判決如主文。
中    華    民    國  九十五  年    十    月   十二   日
                      最高法院刑事第八庭
                          審判長法官  張  淳  淙
                                法官  劉  介  民
                                法官  張  春  福
                                法官  洪  昌  宏
                                法官  蔡  彩  貞
      本件正本證明與原本無異
                                      書  記  官
中    華    民    國  九十五  年    十    月   十八   日
                                                      Ｋ


司法院資訊處製作；財團法人民間司法改革基金會備份。
